臺灣高等法院高雄分院刑事判決　　　　　　　　　　九十一年度上訴字第五八七號
　　上　訴　人　台灣高雄地方法院檢察署檢察官
　　被　　　告　乙○○
　　指定辯護人　本院公設辯護人
右上訴人因盜匪案件，不服臺灣高雄地方法院九十年度訴字第二一四六號中華民國九
十一年二月六日第一審判決（起訴案號：臺灣高雄地方法院檢察署九十年度偵字第一
二○三○號），提起上訴，本院判決如左：
    主  文
上訴駁回。
    理  由
一、公訴意旨係以：被告乙○○基於意圖為自己不法所有之概括犯意，先於民國（下
    同）九十年六月二十三日凌晨一時四十分許，頭戴安全帽並持其所有供犯罪所用
    之水果刀一把進入高雄市○○區○○路二七四號全家便利商店內，以該刀抵住店
    員甲○○胸部之強暴方式，致使甲○○心生畏懼不能抗拒，而交出櫃台內之現金
    新臺幣（下同）二千四百五十元予被告。被告得手後，復於同日凌晨一時四十八
    分許，另行前往高雄市○○區○○路一二０號ＯＫ便利商店，以同一手法持刀抵
    住店員丙○○背部之強暴方式，致使丙○○心生畏懼不能抗拒，而交出收銀台內
    之現金一千三百六十三元予被告。被告得手後乃騎乘機車逃逸，未久，即於同日
    凌晨一時五十三分許，在高雄市三民區○○○路與正忠路口，為警當場查獲，並
    扣得作案用之水果刀一支及安全帽一頂。因而認被告係涉犯懲治盜匪條例第五條
    第一項第一款之普通盜匪罪嫌云云。
二、訊據被告固不否認有右揭強盜行為，但辯稱：其係精神病患，作案時不知道自己
    做什麼，案發前高雄醫學院、長庚醫院及文心診所都有就診紀錄，其精神病發作
    時，就沒辦法控制，也沒辦法去想會發生什麼問題云云。經查，被告對於右揭強
    盜事實，已據其於警訊、偵查原審及本院審理時均供承不諱，核與證人即ＯＫ便
    利商店店員丙○○於警訊、偵查、原審調查時及證人即全家便利商店店員甲○○
    於警訊、原審審理時之證述情節相符，並有作案用之水果刀一支及安全帽一頂扣
    案可資佐證，及贓物認領保管收據二紙在卷可憑，是被告確有公訴意旨所指訴之
    強盜行為，固堪以認定。
三、惟按心神喪失人之行為，不罰，刑法第十九條第一項定有明文。又被告行為不罰
    者，應諭知無罪之判決，刑事訴訟法第三百零一條第一項後段定有明文。本件被
    告經送請高雄市立凱旋醫院鑑定結果，鑑定結果認定綜合所有衡鑑結果顯示：「
    被告膽怯、無助、退縮、性格任性、倔強、情緒起伏很大、易煩躁、不安、在長
    期創傷下造成身心俱疲，具有心身症狀（胸悶、失眠、做惡夢、食慾不好）。被
    告外表顯得沒有精神和滄桑感，對人有負面的看法和評價，因而對人不信任，且
    對自己有負面評價，認為自己是骯髒、不完整，否定自我，自我概念變差，沒自
    信，思考出現負向悲觀的想法，甚至有自殺行為，對自己具有攻擊性。當其壓力
    增加，支持系統不足以因應外在的壓力，以致造成患得患失，神經緊繃，情緒不
    穩，相當焦慮和不安。人際有些疏離和對人的反應敏感，問題解決能力變差，且
    生活和社會出現適應障礙。加上被告涉案當時具有（一）重型憂鬱症併精神病（
    二）創傷後壓力症候群（三）酒藥物濫用／成癮（四）疑似邊緣人格，在涉案之
    前具有明顯壓力源導致嚴重精神障礙，涉案當時並有連續施打與服用藥物，致使
    其意識狀態與認知功能異於常態，綜合上述情形判斷，被告涉案當時已達心神喪
    失程度，有該院九十年十二月十二日高市凱醫成字第四四六九號函附之精神鑑定
    書一份附卷可稽。輔以被告自八十年間起即因罹患重型憂鬱性精神官能症而陸續
    就醫治療，此經原審依職權向高雄醫學大學附設中和紀念醫院及文信診所函查被
    告就醫情形，嗣經高雄醫學大學附設中和紀念醫院函覆說明：被告於八十年八月
    七日、八十三年二月二日、八十六年十月七日、九十年九月十四日均來院求診，
    診斷結果認被告罹患有精神官能性憂鬱症，有該院（九０）高醫附祕字第三三八
    二號函及（九一）高醫附祕字第００三二號函暨函附之病歷資料在卷可按，及文
    信診所函覆之被告病歷以觀，被告於八十四年三月十六日起即陸續至該診所求診
    ，並自八十八年十二月七日起約每週一次至文信診所求診，診斷結果認定被告罹
    患重型憂鬱症，亦有該所九十年十二月二十八日函暨函附之病歷資料在卷可參；
    主持該鑑定報告之醫師周煌智於本院九十一年七月八日到院證稱：「（被告是否
    達精神喪失之程度？）答：是的。被告當時的精神狀態已經沒有自我控制的行為
    能力」、「被告當時有重憂鬱症，還有被告本身注射大量的鎮靜劑，服用酒精，
    如此交互作用產生的」、「（若是單純重型憂鬱症是否會產生精神喪失？）答：
    還是會有」。且證人即文信診所吳碧分醫師亦於原審九十一年二月一日調查時到
    庭證稱：「被告從八十四年第一次至本診所就診（另一位醫師負責），自八十五
    年開始該名醫師離職後，就由我負責被告之看診。被告自八十五年開始約就診二
    、三個月，從四月份起就未來就診。再從八十六年開始看二、三個月，之後又至
    別家醫院就診，直至八十八年三月至四月再來本院就診，又中斷，復於七月再來
    就診，約一至二個星期就診一次，被告當時的病情情緒低落、失眠、自殺意念高
    ，屬重型憂鬱合併出現精神狀之症狀，但被告主要是屬憂鬱症之病患，被告有服
    用解焦慮、抗憂鬱、安眠藥等藥物來幫助治癒，但需長時間之藥物及心理治療，
    我們診所會開給被告安眠藥，若不夠用，被告也可能自己購買來服用，吃過那些
    藥物後，對於外在環境之知覺減低，有可能吃了藥物之後若無馬上入睡而到外面
    去，會忘了曾經做過什麼事情」；吳碧分醫師於九十一年六月二十八日在本院更
    證稱：「他是重型憂鬱證的患者，他是一種情感性的疾病。因為憂鬱症的患者，
    有可能會合併出現一些幻想、妄聽的症狀，但不是所有患者都會有」、「（被告
    的情形，是否可能達到精神喪失的狀態？）這個當然是有可能˙˙˙˙˙˙她說
    案發的時候有服用第三代的安眠藥，所以她有可能會發生前行性失憶症的狀況。
    但（如果）就被告的病情而言，如果她服用第三代安眠藥，發生前行性的失憶症
    的比例會增高，但是被告的病情，如果沒有服用這種安眠藥也有可能會發生˙˙
    ˙」等語。參以證人丙○○即便利商店店員於原審九十一年一月七日調查時到庭
    結證稱：「被告眼神看起來蠻兇的，有點緊張，意識與常人有些不同。」，及證
    人甲○○於原審九十一年二月四日審理時到庭結證稱：「我覺得被告當時行為與
    一般正常人不一樣，感覺很衝動。」等語，足見被告確有長期精神疾病之問題，
    當日確係於精神疾病發作所為，其行為之精神狀態已達心神喪失之程度。至於被
    告於八十九年間所犯竊盜罪，經原審法院判處拘役三十日，緩刑二年在案，而未
    以心神喪失為由諭知無罪，但人之精神狀態並非恆久不變，且精神病患亦有間歇
    性發作之情形（如未施以藥物控制時或受嚴重刺激時˙˙˙），被告犯罪時是否
    已達心神喪失之程度，應就各個行為分別觀察，不能以被告前案竊盜行為時未達
    心神喪失之程度，而否定本案被告強盜行為時已達心神喪失之程度。綜上所述，
    被告為本案強盜行為時既已達心神喪失之狀態，揆諸前揭法條之規定，被告之行
    為自屬不罰，依法自應諭知無罪之判決。
四、原審因而諭知被告無罪之判決，並以：按因心神喪失而不罰者，得令入相當處所
    ，施以監護，其處分期間為三年以下，刑法第八十七條第一項、第三項定有明文
    。本件被告前於八十九年間，因竊盜案件經法院判處拘役三十日，緩刑二年確定
    在案，有臺灣高等法院被告全國前案紀錄表一紙在卷可參，竟於緩刑期間再犯上
    揭強盜犯行，為使其能妥善治療，避免再有反社會性之行為出現，而害及無辜之
    第三人為由，認有令被告入相當處所施以監護之必要，而諭知施以監護之處分，
    並考量其情節以宣告其監護期間以三年為適當。原判決認事用法核無違誤，宣告
    保安處分亦稱妥適，檢察官上訴意旨仍執陳詞而認被告犯罪，為無理由，應予駁
    回。
據上論結，應依刑事訴訟法第三百六十八條，判決如主文。
本案經檢察官沈紹嘉到庭執行職務。
中      華      民      國    九十一    年      八      月      七      日
                              臺灣高等法院高雄分院刑事第一庭
                                  審判長法官  曾永宗
                                        法官  郭玫利
                                        法官  邱永貴
右正本證明與原本無異。
如不服本判決應於收受本判決後十日內向本院提出上訴書狀，其未述上訴理由者，
並得於提起上訴後十日內向本院補提理由書狀（均須按他造當事人之人數附繕本)「
切勿逕送上級法院」。
                                      書記官  梁雅華
中    華    民    國      九十一      年      八      月     八   日
